【裁判字號】    97,家小,7
【裁判日期】    971106
【裁判案由】    給付扶養費
【裁判全文】
臺灣板橋地方法院民事判決               97年度家小字第7號
原      告  乙○○
被      告  甲○○
上列當事人間請求給付扶養費事件，於民國97年10月15日經言詞
辯論終結，本院判決如下：
    主    文
被告應給付原告新台幣貳萬伍仟貳佰玖拾捌元及自民國九十七年
九月二十三日起至清償日止，按年息百分之五計算之利息。
原告其餘之訴駁回。
訴訟費用由被告負擔二分之一，餘由原告負擔。
本判決第一項得假執行。
    事      實
甲、原告方面：
一、聲明：
    被告應給付原告新台幣（下同）45,000元及自起訴狀繕本送
    達翌日即97年9 月23日起至清償日止，按年息百分之五計算
    之利息。
二、陳述：
(一)被告原係越南人，其與原告於民國87年6 月30日結婚，婚後
    育有丙○○（○○年○○ 月○○日生）、丁○○（○○年○○ 月○○ 日生
    ）等二名未成年子女，嗣被告於90年6 月7 日取得國籍，惟
    因雙方感情不睦，於97年2 月5 日經法院判決離婚確定，並
    經法院酌定對於兩造所生未成年子女權利義務之行使或負擔
    由原告任之。
(二)被告於本院96年度婚字第669 號兩造離婚事件審理中已自承
    其於95年12月26日即離開兩造住所，其後兩造分居二處，未
    共同生活等情，兩名子女均由原告扶養，其中包括自95年12
    月26日起至同年12月31日止，及自97年1 月1 日起至同年2
    月4 日止，被告均未曾給付兩名未成年子女之扶養費用，悉
    由由原告負擔。
(三)原告為低收入戶，罹患慢性病，收入不足以供家庭開支。被
    告則於桃園縣桃園市○○路○○號○○養生館從事按摩服務
    業，每月應有10萬元之收入，被告應負擔兩名子女每人每月
    19,000元之扶養費。
(四)綜上，被告因不履行法定扶養義務而受有利益，原告因代墊
    其費用，致受有損害，為此依民法第179 條不當得利規定之
    法律關係，請求被告給付原告自95年12 月26 日起至同年12
    月31日止，及自97年1 月1 日起至同年2 月4 日止，代墊未
    成年子女之扶養費用共計45,000元，及自起訴狀繕本送達之
    翌日起至清償日止，按年息百分之5 計算之利息。
三、證據：提出戶籍謄本、財產查詢清單、建物登記謄本、○○
    銀行、○○農會、○○銀行存摺、保單借款明細影本、健保
    局函影本、醫療費用收據、診斷證明書、低收入戶證明影本
    、被告95年度綜合所得稅核定通知書影本、桃園縣政府警察
    局函影本、財政部台灣省北區國稅局桃園縣分局函、本院96
    年度家小第7 號、97年度家小字第3 號判決影本等件為證。
乙、被告方面：
    被告經合法通知，未於言詞辯論期日到場，亦未提出任何書
    狀否認或爭執原告之主張。
丙、本院依職權調閱本院稅務電子閘門兩造財產所得調件明細表
    、本院96年婚字第669號民事判決。
    理      由
一、本件被告經合法通知，未於言詞辯論期日到場，核無民事訴
    訟法第386 條各款所列情形之一，爰依原告之聲請，由其一
    造辯論而為判決。
二、原告主張兩造原為夫妻關係，於87年6 月30日結婚，婚後育
    有丙○○（○○年○○ 月○○日生）、丁○○（○○年○○ 月○○ 日生）
    等二名未成年子女，嗣被告於90年6 月7 日取得國籍，惟因
    雙方感情不睦，於97年2 月5 日經法院判決離婚確定，並經
    法院酌定對於兩造所生未成年子女權利義務之行使或負擔由
    原告任之等事實，業據原告提出戶籍謄本2 件為證，並經本
    院依職權調閱本院96年婚字第669 號民事判決查明屬實，有
    該事件判決1 份在卷可參，自堪信為真實。
三、原告主張被告於本院96年度婚字第669 號兩造離婚事件審理
    中已自承其於95年12月26日即離開兩造住所，其後兩造分居
    二處，未共同生活等情，兩名子女均由原告扶養，其中包括
    自95年12月26日起至同年12月31日止，及自97年1 月1 日起
    至同年2 月4 日止，被告均未曾給付兩名未成年子女之扶養
    費用，悉由由原告負擔之事實，業據原告提出財產查詢清單
    、建物登記謄本、○○銀行、○○農會、○○銀行存摺、保
    單借款明細影本、健保局函影本、醫療費用收據、診斷證明
    書、被告95年度綜合所得稅核定通知書影本、本院96年度家
    小第7 號、97年度家小字第3 號判決影本等件為證，並經本
    院查閱本院96年婚字第669 號民事判決屬實，而被告對於原
    告主張之上開事實，已於相當時期受合法之通知，而於言詞
    辯論期日不到場爭執，亦未提出任何書狀作何聲明或陳述，
    以供本院參酌，依民事訴訟法第280 條第3 項、第1項 規定
    ，視同對於原告主張之事實予以自認，自堪信原告之主張為
    真正。
四、按父母對於未成年之子女，有保護及教養之權利義務。又父
    母對於未成年子女之扶養義務，不因結婚經撤銷或離婚而受
    影響。對於未成年子女之權利義務，除法律另有規定外，由
    父母共同行使或負擔之。父母之一方不能行使權利時，由他
    方行使之。父母不能共同負擔義務時，由有能力者負擔之。
    又直系血親相互間互負扶養之義務。民法第1084條第2 項、
    第1116條之2 、第1089條第1 項、第1114條第1 項第1 款分
    別定有明文。至父母扶養之程度，應按受扶養權利者之需要
    ，與負扶養義務者之經濟能力及身分定之；負扶養義務者有
    數人，而其親等同一時，應各依其經濟能力分擔義務，民法
    第1119條、第1115條第3 項亦分別定有明文。查兩造所生之
    子丙○○係○○年○○ 月○○日出生、丁○○係○○年○○ 月○○ 日出生
    ，乃屬未成年人，其等於95年12月26日起至同年12月31日止
    ，及自97年1 月1 日起至同年2 月4 日止之期間，尚無謀生
    能力，且正值學齡階段，本需父母悉心照顧，揆諸上開法條
    說明，被告對未成年子女自有扶養義務。
五、次按無法律上之原因而受利益，致他人受損害者，應返還其
    利益，民法第179 條前段定有明文。又父母之一方支付全部
    扶養費後，得依不當得利或無因管理之法律關係請求另一方
    分擔。兩名子女於前開期間，均由原告扶養，並支付扶養期
    間之扶養費，其依不當得利之法律關係請求被告分擔上開期
    間之扶養費，洵屬有據。
六、至原告與被告扶養之程度，應按受扶養權利者即兩名子女之
    需要，與負扶養義務者即原告與被告之經濟能力及身分而為
    適當之酌定。茲審酌如下所述：
(一)依卷附本院稅務電子閘門兩造財產所得調件明細表所載、原
    告有座落桃園縣平鎮市、台東縣長濱鄉、新竹縣口湖鄉、嘉
    義市等四間房子、三筆土地、二筆田賦，於94、95、96 年
    度之所得分別為30,290元、4,950 元、零元；而被告於94、
    95、96年度之薪資所得分別為232,528 元、319,098 元、
    319, 226元，各年度每月平均薪資所得分別為19,377元、
    26,592元、26,602元，此外無房產。另依本院96年婚字第
    669 號民事判決所載，原告自承從事理髮業，月入約二萬一
    千元。另原告罹患慢性病，須長期就醫治療，經濟狀況不佳
    ，此亦有原告提出之銀行、○○農會、○○銀行存摺、保單
    借款明細影本、健保局函影本、醫療費用收據、診斷證明書
    、低收入戶證明影本等件在卷可稽。至原告雖主張被告於桃
    園縣桃園市○○路○○號○○養生館從事按摩服務業，每月
    應有10萬元之收入云云，並提出桃園縣政府警察局函影本、
    財政部台灣省北區國稅局桃園縣分局函影本為證，經查，依
    該等函文所載，被告固於97年6 月份受僱於○○養生館，然
    於95年12月26日起至同年12月31日止，及自97年1 月1 日起
    至同年2 月4 日止之期間，被告是否亦受僱於○○養生館，
    則未見敘明，原告亦未舉證以實其說，容難遽採。本院審酌
    上情，認兩造應平均負擔子女之扶養費，始稱公允。
(二)再者，父母對於未成年子女之扶養義務，係生活保持義務，
    以未成年子女之扶養需要狀態、不可缺之需要為標準，即父
    母以其子女之生活為自己生活之一部而保持。另當事人已證
    明受有損害而不能證明其數額或證明顯有重大困難者，法院
    應審酌一切情況，依所得心證定其數額，民事訴訟法第222
    條第2 項定有明文。子女之扶養費雖非損害，但其不能證明
    其數額或證明顯有重大困難之性質相同，故應類推適用該條
    規定。原告就其請求代墊之扶養費用，雖未提出全部收據證
    明，惟按家庭生活費用除舉凡應用於家庭開銷之水、電、瓦
    斯、食、衣、住、行等費用外，尚包括子女之教養費用，衡
    諸此等日常生活支出甚為瑣碎，少有收集或留存證據，即應
    以日常生活經驗、情理，作為判斷依據，不能以未提出逐筆
    收據或發票，即認沒有支出，而構成原告向被告請求子女扶
    養費之障礙，故本院應審酌一切情況，依所得心證定其數額
    。查兩造之子丙○○、丁○○為未成年人，適需人悉心教育
    、照顧，並有食衣住行育樂等基本之生活需要。而行政院主
    計處編印之台灣地區每人每月平均消費性支出，即包含食、
    衣、住、行、育、樂等各項支出，經核閱前開消費支出係指
    「食品、飲料、菸草、衣著、鞋、襪、房地租、水費、燃料
    和燈光、家具及設備、家事管理、保健和醫療、運輸及通訊
    、娛樂教育和文化服務、雜項支出」等，該消費性支出既已
    包含教育、醫療、生活及扶養費用，解釋上自得就原告之請
    求參酌前開消費支出統計之標準而為斟酌。
(三)本院斟酌兩造之子女丙○○、丁○○正值兒童成長就學階段
    ，需予悉心教育、照顧，並有食衣住行育樂等基本生活需要
    ，又參酌中華民國臺灣地區95年家庭收支調查報告，臺灣地
    區台北縣95年度平均每戶人數為3.28人，最終消費支出約74
    7,871 元，核算出每人平均每月最終消費支出為19,001 元
    （元以下四捨五入）等情，再綜衡丙○○、丁○○之需要、
    兩造之經濟能力及身分，依目前社會經濟狀況與一般國民生
    活水準，認每名子女每月生活所需之扶養費以19,000元為適
    當，並由兩造平均負擔，是被告每月應負擔每名子女之扶養
    費為9,500 元，餘由原告負擔。
(四)從而，原告本於不當得利請求權之法律關係，請求被告給付
    95年12月26日起至同年12月31日止，及自97年1 月1 日起至
    同年2 月4 日止期間之代墊款25,298元及自起訴狀繕本送達
    被告之翌日即97年9 月23日起至清償日止按年息百分之5 計
    算之利息，為有理由，應予准許（計算式為：3,677 《9,50
    0 ×2 ×6 ÷31＝3,677 》＋19 ,000 《9,500 ×2 ＝19,0
    00》＋2,621 《1,900 ×2 ×4 ÷29＝2,621 》＝25, 298
    ）。惟其逾此准許範圍之請求，則無理由，應予駁回。
七、又本件所命給付之金額未逾50萬元，依民事訴訟法第389 條
    第1 項第5 款規定，應依職權宣告假執行。
八、據上論結，本件原告之訴為有理由，依民事訴訟法第385 條
    第1 項前段、第78條、第389 條第1 項第5 款，判決如主文
    。
中    華    民    國    97    年    11    月    6     日
                  家事法庭  法  官  郭光興
以上正本證明與原本無異
如不服本判決，應於判決送達後20日內向本院提出上訴狀
中    華    民    國    97    年    11    月    7     日
                            書記官  簡維萍


司法院資訊處製作；財團法人民間司法改革基金會備份。
